【裁判字號】    95,上訴,3440
【裁判日期】    951212
【裁判案由】    偽造文書等
【裁判全文】
臺灣高等法院刑事判決                95年度上訴字第3440號
上  訴  人  臺灣臺北地方法院檢察署檢察官
被      告  丁○○
被      告  戊○○○
上列上訴人因被告偽造文書等案件，不服臺灣臺北地方法院94年
度訴字第1798號，中華民國95年8月3日第一審判決（起訴案號：
臺灣臺北地方法院檢察署94年度偵緝字第683號、第721號、第72
6號、第737號、第739號），提起上訴，本院判決如下：
    主  文
上訴駁回。
    事  實
一、戊○○○因見其夫丁○○所經營之木材生意不善，及其後夫
    妻二人在臺北市○○○路○段一二四號所開設之小吃店資金
    周轉不靈，難以負擔生活開銷，造成經濟狀況不佳，無法支
    付多筆互助會款，故戊○○○於民國八十七年一月間，圖「
    以會養會」之方式籌措現金，而出面自任會首，召集每會新
    臺幣（下同）二萬元，底標二千二百元，採內標方式標會，
    會期自八十七年一月十日起至九十年四月十日止，並於每年
    六月及十二月各加標一次，定每月十日十三時，在上開小吃
    店內，由會員填寫投標金額在標單上，開標時以投標金額最
    高之人得標，會員連同會首共計四十六人之互助會，其中辛○○、鄧王敏分別以鄧榮良名義各加入一會，丙○○以陳阿
    霞名義加入二會，乙○○○以「阿秋」名義加入一會。詎戊○○○竟基於意圖為自己不法所有之概括犯意，分別於(一)八
    十七年二月十日第三會，冒用宋接妹名義以三千七百元得標
    ；(二)八十七年六月十日第七會，冒用辛○○名義以三千三百
    元標得鄧榮良名義之一會；(三)八十七年十月十日第十二會，
    冒用己○○名義以三千九百元得標；(四)八十八年五月十日第
    二十會，冒用真實姓名不詳之「張小姐」名義以三千五百元
    得標；(五)八十八年八月十日第二四會，冒用丙○○名義以三
    千六百元標得陳阿霞名義之一會；(六)八十八年十二月十日，
    冒用庚○○○名義以三千八百元得標（被冒標之會員業經公
    訴人於原審當庭更正），致各該活會會員（含被冒標之會員
    ）陷於錯誤，如期交付扣除冒標標金後之會款予戊○○○，
    或由不知情之丁○○代收後轉交戊○○○，共詐得四百六十
    八萬六千一百元（計算式如附表）。嗣於八十九年九月間戊○○○收受該月之得標款後，即因無從支應會款而倒會，並
    於八十九年九月二十七日向臺灣臺北地方法院檢察署檢察官
    遞交自首狀，並載明願接受裁判後即逃逸無蹤，而活會會員
    辛○○等人相互聯繫，尚有十三位會員未得標，始悉上情。
二、案經戊○○○自首及會員辛○○、張藍貴州、丙○○、庚○○○、甲○○、己○○告訴及台北市政府警察局中正第二分
    局報告臺灣臺北地方法院檢察署檢察官偵查起訴。
    理  由
一、前揭犯罪事實，業據被告戊○○○於偵查、原審及本院審理
    時坦承不諱，復有告訴人辛○○、張藍貴州、丙○○、庚○○○、甲○○、己○○等人指訴綦詳（八十九年度偵字第二
    二九○一卷第三至十頁、三八至三九頁、八十九年度偵字第
    二三五七○號卷第三至四頁、八十九年度偵字第二四四○五
    號卷第三至四頁、九十四年度偵緝字第六八三號卷第四一至
    四二頁、本院九十四年度簡字第一九八六號卷第二○頁），
    並有互助會會單影本在卷可稽（九十年度偵字第二六九號卷
    第六頁），足認被告戊○○○確有連續冒用他人名義詐得互
    助會款之事實，本案被告戊○○○詐欺之犯行，堪以認定。
二、核被告戊○○○所為，係犯修正前刑法第三百三十九條第一
    項之詐欺取財罪。被告戊○○○先後多次詐欺犯行，時間緊
    接、手段相同，所犯係構成要件相同之罪名，顯係基於概括
    犯意反覆為之，應依修正前刑法第五十六條連續犯之規定論
    以一罪，並加重其刑。又被告戊○○○於犯罪後，在其他被
    害人提起告訴前，即向臺灣臺北地方法院檢察署檢察官自首
    ，並表明願接受裁判，此有自首狀在卷足憑（九十年度偵字
    第二六九號卷第一至三頁），本案被告戊○○○之犯罪及自
    首既均在九十五年七月一日新修正刑法施行前，應適用修正
    前刑法第六十二條前段規定，減輕其刑，並先加重後減輕之
    。被告戊○○○行為後，刑法於九十四年一月七日修正、九
    十四年二月二日總統公布，於九十五年七月一日施行，其中
    刪除刑法第五十六條，修正第二條、第三十條、第四十一條
    規定。按行為後法律有變更者，適用行為時之法律，但行為
    後之法律有利於行為人者，適用最有利於行為人之法律，現
    行刑法第二條第一項訂有明文，此即從舊從輕原則。此條規
    定乃與刑法第一條罪刑法定主義契合，而貫徹法律禁止溯及
    既往原則，係規範行為後法律變更所生新舊法律比較適用之
    準據法，是刑法第二條本身雖經修正，但刑法第二條既屬適
    用法律之準據法，本身尚無比較新舊法之問題，應一律適用
    裁判時之現行刑法第二條規定以決定適用之刑罰法律。刑法
    第三百三十九條第一項詐欺取財罪，法定刑得科或併科銀元
    一千元以下罰金，據修正後刑法施行法增訂第一條之一：「
    中華民國九十四年一月七日刑法修正施行後，刑法分則編所
    定罰金之貨幣單位為新臺幣。九十四年一月七日刑法修正時
    ，刑法分則編未修正之條文定有罰金者，自九十四年一月七
    日刑法修正施行後，就其所定數額提高為三十倍。但七十二
    年六月二十六日至九十四年一月七日新增或修正之條文，就
    其所定數額提高為三倍」及刑法第三十三條第五款修正為：
    「主刑之種類如下：五、罰金：新臺幣一千元以上，以百元
    計算之」等規定，是依修正後之法律，刑法第三百三十九條
    第一項詐欺取財罪所得科處之罰金刑最高為新臺幣三萬元、
    最低為新臺幣一千元；然依被告戊○○○行為時之刑罰法律
    ，即罰金罰鍰提高標準條例第一條前段規定之提高倍數十倍
    及刑法第三十三條第五款規定之罰金最低額一元計算，該罪
    之罰金刑最高為銀元一萬元，最低額為銀元一元，依現行法
    規所定貨幣單位折算新台幣條例第二條換算為新臺幣，最高
    額雖與新法同為新臺幣三萬元，然最低額僅為新臺幣三元。
    因此，比較上述修正前、後之刑罰法律，自以被告戊○○○
    行為時關於科處罰金刑之法律較有利於被告戊○○○。被告
    戊○○○行為後，刑法第56條連續犯之規定，業經修正公布
    刪除，並於95年7月1日施行，則被告之犯行，因行為後新法
    業已刪除連續犯之規定，是於新法修正施行後，行為人之數
    犯罪行為，即須分論併罰，此刪除雖非犯罪構成要件之變更
    ，但顯已影響行為人刑罰之法律效果，自屬法律有變更，依
    新法第2條第1項規定，應適用較有利於被告戊○○○之行為
    時法律即舊法論以連續犯（最高法院95年第8次刑事庭會議
    決議參照）。關於自首之效力規定，修正前刑法第六十二條
    前段規定「減輕其刑」，而修正後刑法第六十二條前段則規
    定「得減輕其刑」，並未較有利於被告戊○○○，則依刑法
    第二條第一項規定，應適用修正前刑法第六十二條前段規定
    減輕其刑。綜合上述各條文修正前、後之比較，揆諸前揭最
    高法院決議及修正後刑法第二條第一項規定之「從舊從輕」
    原則，自應適用被告戊○○○行為時之法律，即修正前刑法
    之相關規定予以論處，又按被告以外之人於審判外之言詞或
    書面陳述，除法律有規定者外，不得作為證據，刑事訴訟法
    第一百五十九條第一項定有明文，此即學理上所稱之「傳聞
    證據排除法則」，而依上開法律規定，傳聞證據原則上固無
    證據能力，但如法律別有規定者，即例外認有證據能力。又
    被告以外之人於審判外之陳述，雖不符合同法第一百五十九
    條之一至第一百五十九條之四之規定，但經當事人於審判程
    序同意作為證據，法院審酌該言詞陳述或書面陳述作成時之
    情況，認為適當者，亦得為證據，當事人、代理人或辯護人
    於法院調查證據時，知有第一百五十九條第一項不得為證據
    之情形，而未於言詞辯論終結前聲明異議者，視為有前項之
    同意，此觀諸同法第一百五十九條之五規定甚明。查下列所
    引用之告訴人辛○○、張藍貴州、丙○○、庚○○○、甲○○、己○○、王建中、郭怡青於警詢及向檢察官所為之指訴
    ，均屬於審判外之陳述，為傳聞證據，然被告二人於原審審
    理時表示無意見而不予爭執，且迄至言詞辯論終結前亦未再
    聲明異議，審酌上開證據資料製作時之情況，尚無違法不當
    及證明力明顯過低之瑕疵，亦認為以之作為證據應屬適當，
    且指訴內容係針對被冒標之事，為證明本案犯罪事實所必要
    ，故揆諸上開規定，爰逕依刑事訴訟法第一百五十九條之五
    規定，認上揭證據資料均例外有證據能力。公訴意旨另略以
    被告戊○○○在上開小吃店內，連續冒用辛○○、丙○○、
    王素晚、己○○、宋接妹及張小姐之名義，偽造依習慣或特
    約足認係會員持以競標之標單，並持向活會會員行使，因認
    被告戊○○○另牽連犯刑法第二百十六條、第二百十條之行
    使偽造私文書罪嫌。按一般民間互助會競標，若由參與者以
    標單簽寫標息，及會員姓名或足資辨別之代號時，依習慣及
    約定足以為表示一定用意之證明，該標單始依刑法第二百二
    十條第一項規定視為文書，若僅記載數字即金額時，則難認
    為刑法第二百二十條第一項之準私文書。經查訊據被告戊○○○雖坦承有在上揭時、地冒用公訴人所指之六人名義標會
    ，惟辯稱僅在標單上填寫金額，沒有填寫姓名或編號，開標
    時會用翻月曆的方式順時針開標，如果金額相同時，以先開
    出之人得標，所以不用寫名字也不會弄錯等語。而告訴人辛○○、張藍貴州、丙○○等人亦於警詢中及偵查中指稱標單
    上不一定要寫姓名，我們去標會時，標單上面會寫我們的名
    字及標金，沒有寫名字的應該都是被告自己寫的等語（九十
    四年度偵緝字第六八三號卷第四二頁），而告訴人甲○○未
    曾到場標會過，故甲○○於警詢中雖指稱標單上要寫金額及
    姓名云云，亦僅能認其自己要標會時會寫標金及姓名，況依
    告訴人辛○○、張藍貴州、丙○○等人亦於警詢中及偵查中
    指稱標單上不一定要寫姓名，我們去標會時，標單上面會寫
    我們的名字及標金，沒有寫名字的應該都是被告自己寫的等
    ，足見標單上不一定要寫姓名，沒有寫名字的應該都是被告
    自己寫的等，是告訴人甲○○未親自看見被告戊○○○有在
    標單上書寫他會員之名字冒標，是其所述尚不足為被告不利
    之認定，顯然被告辯稱冒標時之標單上僅有金額一節，應堪
    採信，故其填寫之標單並不構成刑法第二百二十條第一項之
    準私文書。此外，各次冒標之標單皆已於開標後即丟棄，故
    查無其他積極證據認定被告確有行使偽造準私文書之犯行，
    公訴人認被告戊○○○此部分涉犯行使偽造私文書罪嫌，尚
    無積極之事證足以證明，且告訴人辛○○、張藍貴州、丙○○等人亦於警詢中及偵查中指稱標單上沒有寫名字的應該都
    是被告自己寫的等，既未寫名字等，自難認被告戊○○○有
    此部分之犯行，惟公訴意旨認此部分與前揭論罪科刑之詐欺
    取財罪間有修正前刑法第五十五條後段之方法結果之牽連犯
    關係，依行為時法律屬裁判上一罪，故此部分不另為無罪之
    諭知。
三、公訴意旨另略以被告丁○○與戊○○○為夫妻，二人為支應
    所經營小吃店之開銷，均明知渠等經濟狀況不佳，無法支付
    多筆互助會款，竟自民國八十七年起，圖以「以會養會」之
    方式籌措現金，除陸續以丁○○、高妙子之名義參與五個互
    助會外，並意圖為自己不法所有之概括犯意聯絡，在渠等於
    臺北市○○○路○段一二四號經營之小吃店，由戊○○○自
    任會首之上揭互助會，由被告丁○○與戊○○○在上開期間
    內，連續冒用辛○○、丙○○、庚○○○、己○○、宋接妹
    、張小姐之名義，偽造依習慣或特約足認係會員持以競標之
    標單，並持向活會會員行使，致各該活會會員會員陷於錯誤
    ，如期交付扣除冒標金額後之會款予丁○○及戊○○○，足
    生損害於各該活會會員。因認被告丁○○與上揭有罪之戊○○○共犯刑法第二百十六條、第二百十條之行使偽造私文書
    罪及刑法第三百三十九條第一項之詐欺取財罪嫌。本案公訴
    人認被告丁○○涉犯前揭之罪嫌，無非係以被告丁○○之自
    首狀及自白、告訴人辛○○、張藍貴州、丙○○、庚○○○
    、甲○○、己○○等人之指訴，及上揭互助會標單影本為其
    主要論據。
四、按犯罪事實應依證據認定之，無證據不得認定犯罪事實，刑
    事訴訟法第一百五十四條第二項定有明文。又認定不利於被
    告之事實，須依積極證據，苟積極證據不足為不利於被告事
    實之認定時，即應為有利於被告之認定，更不必有何有利之
    證據，最高法院三十年上字第八一六號著有判例可資參照；
    又被告之自白，不得作為有罪判決之唯一證據，仍應調查其
    他必要之證據，以察其是否與事實相符，刑事訴訟法第一百
    五十六條第二項定有明文。此所謂應調查其他必要之證據者
    ，固不以證明全部犯罪構成要件事實為必要，凡能證明該自
    白事實之真實性之補強證據即足當之。但僅證明被告之自白
    出於任意性者，非即足以證明該自白事實之真實性，蓋若僅
    係證明其自白非出於強暴、脅迫、利誘、詐欺、或其他不正
    之方法所取得，仍屬於自白之範疇，而補強證據則重其自白
    之真實性，必足以證明自白之犯罪確非虛構，擔保其與事實
    相符，方符發現真實之立法意旨，二者之證明力截然有別，
    不容混淆。故僅足以證明被告自白之任意性，而無其他補強
    證據足以證明其真實性時，仍不得遽採為有罪判決之基礎，
    最高法院八十八年度台上字第三五七０號判決參照。本件訊
    據被告丁○○堅詞否認有何公訴人所指之犯行，辯稱互助會
    的事情都是太太戊○○○在處理，並不清楚，戊○○○沒空
    時，會去幫她收會錢，後來要宣布倒會時，戊○○○才跟我
    說她冒標的事，當時因為其中有一個會是用我名字參加，所
    以才會依律師建議一同寫自首狀等語。查本案起訴書中，認
    被告丁○○與戊○○○因為經濟狀況不佳，而圖以「以會養
    會」之方式籌措現金一節，為被告所不爭執，然此部分如同
    一般銀行貸款，以向甲銀行貸得之款項償還向乙銀行之欠款
    ，難認有何不法，事後縱然無法按期繳納其他互助會款，亦
    僅係民事糾紛，無從以刑責相繩。另公訴人所指被告二人共
    同出具之自首狀中，雖載明自八十六年間陸續參加五互助會
    ，及由戊○○○召集二互助會，共計七互助會，以支付互助
    會款生活支出，期間不足支應時，曾以冒用會員名義標得會
    款等語及於原審準備程序中曾坦承起訴之犯罪事實，此部分
    屬於被告丁○○於偵查中及原審準備程序中之任意性自白，
    且被告丁○○於原審最後一次準備程序及審理時，又翻易前
    詞，故仍應調查其他補強證據，以查明該自白是否與事實相
    符。被告戊○○○於原審審理時供稱本案先後六次冒標都是
    自己一人做的，與丁○○無關等語。而本案告訴人辛○○、
    張藍貴州、丙○○、庚○○○、甲○○、己○○等人就上揭
    互助會遭冒標詐欺一事，先後於警詢中提出告訴，所指訴之
    內容均係就被告戊○○○冒標之事，其中除告訴人甲○○指
    稱會錢由被告丁○○到伊上班地點收取外，其餘告訴人均未
    提及被告丁○○與本案冒標有何相關。而丁○○雖不否認曾
    幫戊○○○收會錢，然夫妻間單純幫忙收取會錢並不能證明
    丁○○與戊○○○確有詐欺之犯意聯絡。另前揭互助會標單
    亦僅能證明互助會被冒標之次數及金額等，是公訴人所提之
    證據均尚難採之為不利於被告丁○○之補強證據，自難認定
    被告丁○○有何詐欺取財之犯行。又本案六次冒標時之標單
    上均僅由被告戊○○○填寫標金一節，亦如前述，故被告戊○○○冒標時填寫之標單並不構成刑法第二百二十條第一項
    之準私文書，自亦無從認定被告丁○○有何共同行使偽造私
    文書之犯行。綜上所述，公訴人所提出之證據並無法證明被
    告丁○○有何詐欺取財或行使偽造私文書之犯行，此外，復
    查無其他積極證據足資證明被告確有公訴人所指之上開犯行
    ，揆諸上揭規定及說明，本案既不能證明被告丁○○有何公
    訴人前揭所指之犯行，即應為無罪判決之諭知。
五、原審以被告戊○○○犯行明確，適用刑法第二條第一項前段
    ，修正前刑法第五十六條、第三百三十九條第一項、第六十
    二條前段，罰金罰鍰提高標準條例第一條前段之規定，並審
    酌被告戊○○○並無前科，本案犯罪之動機、手段、目的，
    詐得款項後即逃逸無蹤，經通緝到案始面對司法偵查、審判
    。詐得之金額高達數百萬元，造成被害會員之損害迄今未予
    賠償，犯罪後尚知坦承犯行等一切情狀，認被告戊○○○連
    續犯詐欺取財罪，處有期徒刑壹年貳月等，經核於法並無違
    誤，量刑亦屬妥適，公訴人認被告戊○○○有行使偽造私文
    書之犯行及原審量刑太輕而提起上訴等，尚無可採，其上訴
    為無理由，應予以駁回。原審經審理結果，認無其他積極證
    據足資證明被告丁○○有公訴人所指之前揭之犯行，而為被
    告丁○○無罪之諭知，經核於法並無違誤，公訴人之上訴並
    未提出其他之積極事證以資證明被告丁○○有本件之犯行，
    其上訴為無理由，應予駁回。
據上論斷，應依刑事訴訟法第368條判決如主文。
本案經檢察官洪泰文到庭執行職務。
中    華    民    國    95    年    12    月    12    日
                  刑事第七庭  審判長法  官  陳正雄
                                    法  官  蔡光治
                                    法  官  許宗和
以上正本證明與原本無異。
檢察官如不服本判決，應於收受送達後十日內向本院提出上訴書
狀，其未敘述上訴之理由者並得於提起上訴後十日內向本院補提
理由書（均須按他造當事人之人數附繕本）。
被告不得上訴。
                                    書記官  沈秀容
中    華    民    國    95    年    12    月    18    日
附表：（單位：新台幣）
一、八十七年二月十日第三會詐得會款：
    1（不含會首即被告戊○○○之死會會員）×20,000元＋44
    （含宋接妹之活會會員）×（20,000－3,700)元＝737,200
    元
二、八十七年六月十日第七會詐得會款：
    5（不含會首即被告戊○○○之死會會員）×20,000元＋40
    （含宋接妹、辛○○之活會會員）×（20,000－3,300)元＝
    768,000元
三、八十七年十月十日第十二會詐得會款：
    9（不含會首即被告戊○○○之死會會員）×20,000元＋36
    （含宋接妹、辛○○、己○○之活會會員）×（20,000－
    3,900)元＝759,600元
四、八十八年五月十日第二十會詐得會款：
    16（不含會首即被告戊○○○之死會會員）×20,000元＋29
    （含宋接妹、辛○○、己○○、「張小姐」之活會會員）×
    （20,000－3,500)元＝798,500元
五、八十八年八月十日第二十四會詐得會款：
    19（不含會首即被告戊○○○之死會會員）×20,000元＋26
    （含宋接妹、辛○○、己○○、「張小姐」、丙○○之活會
    會員）×（20,000－3,600)元＝806,400元
六、八十八年十二月十日第二十九會詐得會款：
    23（不含會首即被告戊○○○之死會會員）×20,000元＋22
    （含宋接妹、辛○○、己○○、「張小姐」、丙○○、王素
    晚之活會會員）×（20,000－3,800)元＝816,400元
合計：737,200＋768,000＋759,600＋798,500＋806,400＋
      816,400 ＝4,686,100元


司法院資訊處製作；財團法人民間司法改革基金會備份。
